【裁判字號】    96,上更(一),872
【裁判日期】    970131
【裁判案由】    妨害自由
【裁判全文】
臺灣高等法院刑事判決             96年度上更(一)字第872號
上  訴  人
即  被  告  丁○○
上列上訴人因妨害自由案件，不服臺灣桃園地方法院94年度訴字
第1282號，中華民國95年2 月17日第一審判決（起訴案號：臺灣
桃園地方法院檢察署94年度偵緝字第521 號），提起上訴，經判
決後，由最高法院發回更審，本院判決如下：
    主  文
原判決關於私行拘禁部分撤銷。
丁○○共同連續私行拘禁，處有期徒刑捌月，減為有期徒刑肆月
，如易科罰金，以銀元佰元折算壹日。
    事  實
一、丁○○與乙○○間因有金錢借貸糾紛，乙○○並避不見面，
    丁○○因而遂心生不滿。民國94年10月初，丁○○經己○○
    （丁○○之小叔，業經判處有徒刑8 月確定）告知乙○○下
    落，丁○○為要乙○○還錢，乃夥同己○○、丙○○（通緝
    中）共同基於概括犯意聯絡，推由己○○、丙○○於93年10
    月12日凌晨3 時許駕駛不詳車號之自小客車至桃園縣八德市
    霄裡里營盤7之15號前，強押乙○○及其配偶戊○○上車，
    前往桃園縣八德市○○路493巷65弄27號3樓丁○○住處，將
    二人拘禁於該處。同日13時30分許，乙○○、戊○○趁丁○○等人看管鬆懈之際逃離，惟旋即為丁○○夥同己○○、陳
    志彥（未據起訴）及另一年籍不詳之成年男子發現，並駕車
    追躡至桃園縣八德市霄裡里營盤7-15號地下室，丁○○要乙○○、戊○○上車，乙○○、戊○○不從，乃由己○○與陳
    志彥及另一年籍不詳之成年男子分持滅火器、木棒毆打乙○○成傷後（傷害部分業據撤回告訴），丁○○、己○○與陳
    志彥及另一年籍不詳之年男子即強押乙○○、戊○○上車，
    並由己○○駕駛，陳志彥坐於副駕駛座，再由丁○○及另一
    年籍不詳之成年人將2 人夾坐於後座，載至丁○○上開住處
    私行拘禁。嗣於同年月13日晚間，乙○○佯裝欲外出借錢償
    還欠款，戊○○仍留在該處，乙○○離去後隨即報警，經警
    於同日23時22分前去上址救出戊○○，並當場查獲丁○○、
    己○○。
二、案經乙○○訴由桃園縣政府警察局八德分局報請臺灣桃園地
    方法院檢察署檢察官偵查起訴。
    理  由
一、按被告以外之人於審判外之言詞或書面陳述，除法律有規定
    者外，不得作為證據，刑事訴訟法第159條第1項固有明文。
    惟被告以外之人於審判外之陳述，雖不符同法第159條之1至
    之4 規定，而經當事人於審判程序同意作為證據，法院審酌
    該言詞陳述或書面陳述作成時之情況，認為適當者，亦得為
    證據。又當事人、代理人或辯護人於法院調查證據時，知有
    第159條第1項不得為證據之情形，而未於言詞辯論終結前聲
    明異議者，視為有前項之同意，同法第159條之5規定甚明。
    本件被害人戊○○、乙○○警詢陳述，固係被告以外之人於
    審判外之言詞陳述，惟被告迄至本院言詞辯論終結前，均未
    聲明異議，本院審酌上開被害人警詢係在自由意志下陳述，
    作為被告犯罪證據，應屬適當，依同法第159條之5第2 項規
    定，應有證據能力。
二、訊據上訴人即被告丁○○固坦承與乙○○間有金錢糾紛，並
    要乙○○返還欠款之事實，惟矢口否認有妨害自由犯行，辯
    稱：93 年10月12日凌晨3時乙○○、戊○○係自願前來桃園
    縣八德市○○路493巷65弄27 號住處借住，當日清晨二人即
    私自離開。及至翌日下午，因前去營盤7-15號找潘建呈，聽
    到乙○○遭己○○毆打，乙○○、戊○○並同意與己○○、
    陳志彥等人一同返回上開住處，並無妨害二人之行動自由等
    語。
三、惟查：
（一）被害人乙○○於警詢指稱：93年9月份，己○○與他叫「
      大嫂」（即丁○○）的女子，說他有需要用到帳戶，透過
      己○○向我購買中國信託、新竹企銀及玉山銀行的存摺及
      提款卡，事後我覺得不對勁，就停辦存摺。93年10月12日
      3時在桃園縣八德市霄裡里營盤7-15 號前，己○○與他女
      友「娃娃」及「大嫂」開一部白色喜美租用的自小客車來
      找我及我太太戊○○，要我們上他的車，我們不願意上車
      ，己○○女友強拉戊○○上車，我才跟著上車，己○○開
      車到丁○○桃園縣八德市○○路493巷65弄27 號的家，己○○及「大嫂」問我為什麼停辦，我說因我覺得不對勁，
      己○○及「大嫂」要我第二天去中國信託申請補發，並把
      我及戊○○關在3 樓房間，我們當天13時30分，趁他們午
      休時逃跑，到桃園縣八德市霄裡里營盤7-15號地下室躲藏
      ，又被己○○及2男3女發現，就在地下室，己○○及2男3
      女分持滅火器、棍棒、鋁棒打我，叫我從地下室上來，我
      不肯，就強押我及戊○○上他們開來的車，又把我們押回
      「大嫂」住處，後來我騙己○○說要去補辦中國信託存摺
      及向人借錢，他們才同意放我外出，我就趕快來報警等語
      （見93 年度偵字第17035號卷第38至第39頁正面）。被害
      人戊○○於警詢指稱：93 年10月12日凌晨3時許，己○○
      和丙○○在桃園縣八德市霄裡里營盤7-15號前，要我及乙○○上車，我們不願意上車，丙○○就強拉我上車，乙○○沒辦法就跟著上車，他們載我們到被告丁○○住處，並
      把我們關在3 樓房間，當天中午我們趁他們午休逃跑，但
      又在桃園縣八德市霄裡里營盤7-15號地下室被丁○○、己○○、丙○○及綽號「阿彥」（即陳志彥）找到，我們不
      願意跟他們回去，己○○及「阿彥」對乙○○拳打腳踢後
      ，我們又被強行拉上車，載至丁○○住處關在3 樓房間等
      語（見93 年度偵字第17035號卷第41至42頁）。又證人黃
      群臺（當天查獲警員）於原審證稱：乙○○到平鎮分局報
      案時說丁○○及己○○等人對他及戊○○妨害自由，我們
      由乙○○帶同到丁○○住處時，戊○○是在3 樓房間，房
      間內另外還有2 個人，戊○○當時是說被強押走，關在別
      人家裡，看到我們到時，戊○○的神色可以形容是很高興
      我們來救助她，乙○○在警詢中並未提及一直住在被告家
      中，僅提及是假藉要外出借錢才得以離開等語（見原審卷
      第118頁至第121頁）。被害人乙○○、戊○○於警詢就如
      何遭被告及己○○、丙○○、陳志彥等人強押上車，並拘
      禁於桃園縣八德市○○路493巷65弄27 號被告住處。又於
      二人逃離後，在桃園縣八德市霄裡里營盤7-15號地下室，
      乙○○遭己○○、陳志彥等人毆打成傷，再由被告及己○○、陳志彥等人強押二人上車，載至被告上開住處私行拘
      禁等情節，均相符合；且乙○○指稱遭己○○、陳志彥等
      人毆打成傷，亦為被告所不否認，已見乙○○、戊○○指
      訴，應屬真實。況依常情判斷，設乙○○、戊○○係自願
      前往被告住處借住，乙○○豈會乘被告不知情況下無故離
      去？且乙○○於桃園縣八德市霄裡里營盤7-15號地下室時
      ，係先遭己○○及陳志彥等人毆打成傷，乙○○、戊○○
      亦無自願與己○○、陳志彥及被告等人同車返回被告住處
      之理。尤以乙○○於被告住處佯裝外出借錢償還欠款後，
      隨即向警局報案；迨警員前來被告住處時，戊○○即向警
      員表示係遭強押拘禁該處，益見乙○○、戊○○指訴遭被
      告等人妨害自由，確屬實情。
（二）被告於警詢供稱：我跟乙○○有財務糾紛，93年10月12日
      凌晨3 時許，乙○○及戊○○是己○○開車載到我家的。
      同日下午3 時，我叫己○○、丙○○去找小潘，在路上遇
      見綽號「阿彥」的男子就讓他上車，我一個人進小潘家，
      小潘的母親告訴我乙○○、戊○○及小潘在菜園，我去找
      時沒有，小潘的妹妹騎機車從地下室出來看到我，跟我說
      他們在地下室停車，己○○、「阿彥」就很生氣的說乙○○一直在耍我們，就在地下室打乙○○，「阿彥」有拿滅
      火器要揮乙○○，後來我也不知道是誰叫他們上車，他們
      就上車，我上車時他們就在車上了等語（見偵查卷第8 至
      10頁）；及至偵查中供稱：己○○問我他們（乙○○及戊○○）有無還錢，我說沒有，己○○說知道他們二人下落
      ，我就叫他將二人載到我家。是己○○跟「阿彥」打乙○○等語（見偵查卷第56頁）。足見被告係因與乙○○間有
      金錢糾紛，乃要己○○找尋乙○○、戊○○。案發當日係
      己○○開車將乙○○、戊○○載至被告住處，被告辯稱乙○○及戊○○係自願前來借住，殊無可信。
（三）雖乙○○於原審先後證稱：「與丁○○有金錢糾紛，是自
      願與己○○到丁○○住處，我本來就住丁○○家，在桃園
      縣八德市霄裡里營盤7-15號地下室被己○○、陳志彥打後
      ，也是我順便叫己○○載我們回丁○○家拿東西，拿完東
      西因就要離開，戊○○因為和我吵架所以就留在那邊」、
      「本來是住丁○○家，但因為鬧的不愉快，所以要走，是
      起口角後才被打的，會在被打後再回被告家，是因為要拿
      東西，93年10月12日中午回到被告家中後，是要外出借錢
      還被告」等語（見原審卷第97至99頁、第123至125頁）；
      迨至於本院前審仍證稱：被告確實沒有押我，我確實是住
      在他家，傷是己○○、陳志彥打的，當時我被他們打，且
      他們吸毒，所以我才報警抓他們等語（見本院95 年4月25
      日審判筆錄）。惟乙○○於警詢、偵查中均明確指訴係遭
      被告等人強押拘禁，且乙○○係積欠被告款項，避不見面
      ，經己○○告知被告乙○○下落，被告即要己○○將乙○○夫妻載至被告住處，被告豈會平白讓乙○○夫妻住借？
      參以被告於遭己○○等人毆打後，仍偕同己○○等人前往
      被告住處，復於偵查中陳稱：不願意具結作證，因為怕被
      報復等語（見同上偵卷第120 頁），顯見乙○○於原審及
      本院前審所為證言，係因恐遭不利，始為翻異之詞，應非
      屬實。
（四）證人甲○○於本院本審證稱：案發當天乙○○、戊○○是
      借住在丁○○家裡，我當時也是住在丁○○家。乙○○、
      戊○○在借住丁○○家期間是可以自由進出。乙○○、戊○○到被告家的時候，我已經住在被告家裡，所以乙○○
      、戊○○二人如何進被告家裡、何時離開？我都不知道等
      語（見本院97 年1月17日審判筆錄）。惟被告於偵查中已
      坦承係因與乙○○有金錢糾紛，乃要己○○將乙○○及戊○○帶至家中，乙○○、戊○○案發當日確遭己○○等人
      強押至被住處，業如前述。證人甲○○所言，要屬迴護被
      告之詞，不足採信。另證人潘建呈於原審證稱：知道乙○○向被告借錢，93年10月12日，被告有到我桃園縣八德市
      霄裡里營盤7-15號住處找我，但不清楚是什麼事等語（見
      原審卷第100頁至第102頁）。證人潘建呈既不知被告與被
      害人間究竟發生何事，所為指證，自不足為被告有利之認
      定。事證明確，被告犯行堪以認定。
三、按「刑法第302條第1項私行拘禁屬於主要性之規定，而以其
    他非法方法剝奪人之行動自由，則屬於補充性規定，如行為
    人之所為，既觸犯主要性規定，亦觸犯補充性規定；或由觸
    犯次要性規定，進而觸犯主要性規定時，按之主要規定優於
    補充規定原則，則只適用主要性規定予以論處即足，自不應
    宣告補充規定之罪名。再刑法第302條第1項所謂以其他非法
    方法，剝奪人之行動自由，係對於同條項私行拘禁之補充規
    定，若於剝奪被害人之行動自由後將被害人拘禁於一定之處
    所，繼續較久之時間，即屬私行拘禁（最高法院79年度台上
    字2633號、86年度台上字第3619號判決意旨參照）。本件被
    告前後二次強押乙○○、戊○○，並載往被告住處，先剝奪
    二人之行動自由，進而將二人繼續私行拘禁於被告住處，自
    應僅論以私行拘禁罪。核被告所為，係犯刑法第302條第1項
    之私行拘禁罪。刑法第28條共同正犯之範圍，已修正限縮於
    共同實行犯罪行為者始成立共同正犯，排除陰謀犯、預備犯
    共同正犯；新舊法就共同正犯之範圍，既因此而有變動，自
    屬行為後法律有變更，而非僅屬文字修正，經比較新舊法結
    果，應適用修正前規定較有利被告。被告就第一次私行拘禁
    犯行，與己○○、丙○○間；就第二次私行拘禁之犯行，與
    己○○、陳志彥與另一真實姓名年籍不詳成年人間，各有犯
    意聯絡及行為分擔，均為共同正犯。又被告行為後，刑法第
    56條之連續犯規定，業於94年1月7日修正公布刪除，並於95
    年7月1日施行，此刪除雖非犯罪構成要件之變更，但顯已影
    響行為人刑罰之法律效果，自屬法律有變更，依新法第2 條
    第1 項後段規定，比較新、舊法結果，應適用舊法以連續犯
    論處（最高法院95 年度第8次刑事庭會議決議參照），被告
    先後二次私行拘禁之犯行，雖被害人均為乙○○、戊○○，
    然前後二次強押時間、地點及共犯均不相同，並非接續犯。
    則被告前後二次犯行，時間緊接，構成要件相同，顯係基於
    概括犯意為之，應依連續犯規定論以一罪，並加重其刑。被
    告等人以一私行拘禁行為，侵害乙○○、戊○○之人身自由
    法益，為同種想像競合，應依刑法第55條從一重處斷。
四、原審就被告論罪科刑，固非無見，惟乙○○、戊○○於警詢
    指述係屬被告以外之人於審判外所為之陳述，原則上無證據
    能力，原審採為被告犯罪證據，卻未敘明所憑依據，尚有未
    當。又乙○○於偵查中指訴未經具結，依法無證據能力，原
    審資為被告犯罪證據，亦有違誤。被告上訴，否認犯行，固
    無理由，惟原判決既有可議，自應由本院撤銷改判。爰審酌
    被告平日素行，僅因債務糾紛，即強押私刑拘禁被害人，所
    生危害非輕，及犯罪後未見悔意等一切情狀，量處被告有期
    徒刑8月。又被告犯罪時間係於96年4月24日，核與中華民國
    96 年罪犯減刑條例第2條第1項第3款規定相符，應依法減為
    有期徒刑4月。被告行為後，刑法第41條第1項將易科罰金折
    算標準，由「得以1元以上3 元以下折算1日」，修正為「新
    臺幣1千元、2千元或3千元折算1日」；而罰金罰鍰提高標準
    條例第2條則於95年4月28日廢止，並於95年7月1日施行；比
    較新舊法結果，以舊法有利於被告，依刑法第2條第1項前段
    ，應依修正前規定諭知易科罰金之折算標準。又犯罪在96年
    4 月24日以前者，除本條例另有規定外，有期徒刑減其刑期
    2分之1；依本條例應減刑之罪，未經判決確定者，於裁判時
    ，減其宣告刑，依前項規定裁判時，應於判決主文同時諭知
    其宣告刑及減得之刑；犯最重本刑為5 年以下有期徒刑以下
    之刑之罪，依本條例規定減為6 月以下有期徒刑、拘役者，
    應於為減刑裁判時，併諭知易科罰金折算之標準，中華民國
    96年罪犯減刑條例第2條第1項第3 款、第7條、第9條分別定
    有明文。被告犯罪時間既在96年4 月24日之前，自應依該條
    例規定，減為有期徒刑3 月，並諭知易科罰金之折算標準。
據上論斷，應依刑事訴訟法第369條第1項前段、第364條、第299
條第1 項前段，修正前刑法第28條、修正前刑法第56條、刑法第
302 條第1項、第55條，罰金罰鍰提高標準條例第1條前段，中華
民國96年罪犯減刑條例第2條第1項第3款、第7條、第9 條，判決
如主文。
本案經檢察官鄭龍照到庭執行職務。
中    華    民    國    97    年    1     月    31    日
                  刑事第四庭審判長法  官  沈宜生
                                  法  官  周煙平
                                  法  官  陳國文
以上正本證明與原本無異。
如不服本判決，應於收受送達後十日內向本院提出上訴書狀，其
未敘述上訴之理由者並得於提起上訴後十日內向本院補提理由書
（均須按他造當事人之人數附繕本）。
                                  書記官  楊麗娟
中    華    民    國    97    年    1     月    31    日
附錄：本案論罪科刑法條全文
刑法第302條第1項：
私行拘禁或以其他非法方法，剝奪人之行動自由者，處五年以下
有期徒刑、拘役或三百元以下罰金。
因而致人於死者，處無期徒刑或七年以上有期徒刑，致重傷者，
處三年以上十年以下有期徒刑。
第一項之未遂犯罰之。


司法院資訊處製作；財團法人民間司法改革基金會備份。
